最高法院民事判決　　　　　　　　　　　　　　　　九十一年度台上字第三一七號
　　上　訴　人　高雄市政府工務局新建工程處
　　法定代理人　林 文 雄
　　訴訟代理人　陳 雅 娟律師
　　　　　　　　蘇 吉 雄律師
　　被 上訴 人　旭屋工程顧問有限公司
　　法定代理人　林 真 鍊
　　被 上訴 人　全輪工程顧問有限公司
　　法定代理人　林邱玉葉
　　被 上訴 人　金鼎工程顧問有限公司
　　法定代理人　金 石 聲
　　被 上訴 人　三勝營造有限公司
　　法定代理人　劉 茂 德
　　被 上訴 人　中國石油股份有限公司高雄煉油廠
　　法定代理人　謝 賜 華
右當事人間請求損害賠償事件，上訴人對於中華民國八十八年八月三十一日台灣高等
法院高雄分院第二審判決（八十五年度重上字第八七號），提起上訴，本院判決如左
：
    主  文
原判決除假執行部分外廢棄，發回台灣高等法院高雄分院。
    理  由
本件上訴人主張：伊於民國七十七年三月二十一日與被上訴人旭屋工程顧問有限公司
（下稱旭屋公司）簽訂「委託規劃設計合約書」（下稱設計合約書），由旭屋公司規
劃設計「高雄市前鎮區草衙第二梯次第二階段公共設施開闢工程」（下稱系爭工程）
，被上訴人全輪工程顧問有限公司（下稱全輪公司）、金鼎工程顧問有限公司（下稱
金鼎公司）為旭屋公司之連帶保證人。旭屋公司規劃設計完成後，伊於八十年九月五
日與被上訴人三勝營造有限公司（下稱三勝公司）訂立「工程契約書」，將系爭工程
第一工區暨地下管線埋設工程交由三勝公司承攬施作。詎於八十二年七月二十三日三
勝公司在高雄市前鎮國小西側施工時，挖破被上訴人中國石油股份有限公司高雄煉油
廠（下稱中油高雄廠）埋設在地下之十六吋油管一支，大量油料噴出，嚴重污染臨近
居民人身、財物及前鎮國小校舍，伊已先行賠償受災戶及前鎮國小共計新台幣（以下
同）六百五十萬五千三百六十九元。查中油高雄廠未於施工前告知上開地點有其埋設
之油管，且違法埋設於前鎮國小校園內，其深度離地面僅七十公分，復無警示標示，
其巡管員亦未提出警告；旭屋公司未將系爭油管列載於設計圖內，三勝公司亦未善盡
保護地下公私設施之責任，致生上述損害等情，爰對於三勝公司、中油高雄廠本於國
家賠償法第三條第二項、民法第一百八十四條第一項、第一百八十五條第一項、第一
百七十六條，對於三勝公司另依工程契約書第二十三條、民法第二百二十七條規定；
對於旭屋公司、金鼎公司及全輪公司依國家賠償法第三條第二項、民法第五百四十四
條第一項、第二百二十七條、設計合約書第六條第二款、第七條第六款等規定，求為
(一)命三勝公司、中油高雄廠、旭屋公司連帶給付六百五十萬五千三百六十九元及其遲
延利息，(二)全輪公司、金鼎公司應就旭屋公司給付部分負連帶清償責任之判決。
被上訴人旭屋公司、金鼎公司、全輪公司以：旭屋公司係依上訴人提供之相關圖說、
文件資料為規劃設計，並無試挖工區內有無油管之義務，旭屋公司不知該工區內有系
爭油管，故未將系爭油管於設計圖上標示，無故意或過失可言，伊等自不負賠償責任
。被上訴人三勝公司以：上訴人交伊承攬施作之工程設計施工圖並無系爭油管之標示
，依工程契約書規定，伊亦無試挖義務，伊依圖施工而挖破油管，並無過失；且系爭
油管埋設之位置與深度均不合規定，伊無從知悉該地埋有油管，上訴人未詳查實際受
損情形，即發放賠償金，亦於法不合。被上訴人中油高雄廠則以：伊於七十七年四月
二十二日在上訴人召開之會勘協調會上已將系爭油管位置告知上訴人，並交付剖面圖
，其後又將油管位置套繪於會勘通知書所附平面圖，行文送還上訴人，並請上訴人於
施工前試挖；三勝公司施工期間，伊之巡管員並曾口頭告知地下有油管，伊已盡告知
之義務；且系爭油管早於五十七年間即經高雄市政府核准舖設，合於埋設時之相關規
定，伊不負賠償之責各等語，資為抗辯。
原審將第一審命旭屋公司、金鼎公司、全輪公司連帶給付或三勝公司給付上訴人二百
二十七萬六千八百七十九元，旭屋公司、金鼎公司、全輪公司另連帶給付上訴人三十
二萬五千二百六十九元並均加付遲延利息部分之判決廢棄，改判駁回上訴人之訴；就
第一審駁回上訴人其餘之訴部分，判予維持，駁回上訴人之上訴，係以：上訴人主張
伊委由旭屋公司規劃設計系爭工程及將部分工程交由三勝公司承攬施作，三勝公司在
前鎮國小西側新圍牆外施工，挖破中油高雄廠埋設之油管，嚴重污染臨近地區居民人
身、財物及前鎮國小校舍，伊已先行賠償受災戶及更新、整修校舍費用等情，固屬真
實。惟國家賠償法第三條第一項所稱之「公有公共設施」，係指設置完成，並已開始
供公眾使用者而言。上訴人興辦之上開公共工程，尚在施工階段，原無該規定之適用
。且三勝公司於施工中挖破油管造成損害，尤非公有公共設施造成損害，上訴人依據
國家賠償法向被上訴人求償，顯無理由。且中油高雄廠非公法人，其油管漏油造成損
害，無國家賠償法之適用，自無由上訴人為其賠償後，再依無因管理規定求償之餘地
。次查，上訴人寄予中油高雄廠之七十七年四月十六日七七高市工新(一)字第六三五四
號會勘通知書及中油高雄廠於會勘後函復上訴人之七十七年四月二十九日七七工木字
第○三七號簡便行文表，均載有「附件圖乙份」，佐以證人即上訴人之承辦人黃良男
、及中油高雄廠承辦人姜書森於台灣高等法院高雄分院八十五年度重上字第一號損害
賠償事件（下稱另案）所為證言，堪信中油高雄廠係以該○三七號簡便行文表將系爭
油管埋設位置套繪於上訴人寄送之平面圖後檢還。再證人姜書森於七十七年四月二十
二日代表中油高雄廠參與會勘，其於同年月二十九日收受上訴人七七高市工新(一)字第
七一三七號函寄達之會勘記錄，即在其內部之收文箋上註明「本工程在前鎮國小西側
十米綠地內埋有本廠管線，於開會時，業已將詳細位置剖面圖，提供新工處作參考」
，可見姜書森於另案證稱七十七年四月二十二日會勘時，已將埋設油管之編號Ｂ｜四
三四一○、Ｂ｜四三四一一兩張剖面圖交予上訴人等語，應堪採信。中油高雄廠前既
已交付系爭油管之平面圖及剖面圖予上訴人，應已盡告知之義務，其事後未再將系爭
油管套繪於上訴人發給之「現況圖」，及於八十年十一月十四日會勘時，未再告知系
爭油管位置，均無礙其前已盡告知義務之事實。又中油高雄廠上開○三七號簡便行文
表雖載有「其實際埋設與圖示位置可能略有偏差，貴施工前請先行試挖並與本總廠姜
書森君聯繫」等語，惟系爭油管係五十七年間埋設，至其時已歷二十年，其間地形地
貌已有變動，中油高雄廠稱其實際埋設與圖示位置「可能略有偏差」，原難苛責其提
供百分之百精確之套繪平面圖，況其為慎重計，已併請上訴人聯繫試挖，願予配合，
自非預為卸責。上訴人另主張中油高雄廠未將系爭油管遷移至分配位置云云，惟為中
油高雄廠所否認，上訴人亦未證明中油高雄廠應將油管遷至何分配位置；且七十七年
四月二十二日會勘紀錄結論(一)，係指如需配合設計委託上訴人發包施工時，始須將原
有埋設管線套繪於上訴人發交之現況圖上，否則即無此必要，該結論並非責令中油高
雄廠遷移油管至新分配位置；況當時尚未規劃設計完成，豈能預知該油管有抵觸系爭
工程而必需遷移，上訴人上開主張自不足採。又高雄市道路挖掘埋設管線管理辦法第
三十一條並非規定各管線單位必須將公共工程地區內之管線遷移，而中油高雄廠於系
爭工程並無因埋設或拆遷管線而需挖掘道路之情形，自無該規定之適用。另系爭油管
係於五十七年間經高雄市政府同意而埋設，高雄市政府函文並未限制應將油管埋設於
計劃道路內，且依上開剖面圖所示，系爭油管確係埋設於前鎮國小西側舊圍牆之校園
內，上訴人主張中油高雄廠未依規定將油管埋設於計劃道路下一百二十公分處，且埋
設於前鎮國小圍牆內，造成伊誤判校園無油管云云，亦無可取。再中油高雄廠之營繕
工程施工標準規範係在六十七年元月一日編訂，系爭油管則於五十七年間埋設，自無
上開規範之適用，且依當時之法令，並無應於油管上埋設警示帶之規定；又系爭油管
並非埋設於道路下方，亦無「高雄市市區道路管理規則」及「高雄市道路挖掘埋設管
線管理辦法」之適用。中油高雄廠事先既已告知系爭油管位置，已盡防止危險發生之
義務，於上訴人發包施工後，自無隨時再為告知或提出警告之義務。是上訴人以中油
高雄廠未以書面告知系爭油管正確位置，會勘時亦未告知，且埋設油管不符法令規定
，及施工時油管巡管員未提出警告等情，主張中油高雄廠有過失，均非可採。復次，
上訴人未將中油高雄廠交付之平面圖、剖面圖轉知三勝公司，則三勝公司依上訴人之
設計圖施工，應無過失可言；且在三勝公司挖破系爭油管前，前鎮國小新建圍牆及其
旁之Ｕ型溝、排水溝等工程均已完成，則三勝公司在挖掘Ｕ型溝與排水溝間之連接溝
時，自難猜測其地下有系爭油管存在，故其以怪手、鑽頭挖掘該連接溝以埋設ＲＣＰ
管，並無不當。又三勝公司係挖掘上開連接溝，非挖掘道路，無「高雄市道路挖掘埋
設管線管理辦法」第十條規定之適用，其依設計施工圖施工，亦與工程合約第二十三
條所定三勝公司未依合約施工應負損害賠償責任之約定不符，上訴人主張三勝公司未
盡保護地下設施之義務，違反工程合約，應負侵權行為及不完全給付之損害賠償責任
，另伊已代為賠償受害人，基於無因管理之法律關係，自得行使求償權云云，均無足
採。末查，上訴人未依設計合約書約定，將中油高雄廠送交之平面圖、剖面圖轉知旭
屋公司，致該公司未於設計圖上標示系爭油管，旭屋公司並無過失。而七十七年四月
二十二日會勘會議結論(十)雖記載「中油煉油總廠在前鎮國小西側十米綠地內埋有管線
，如設計需要時，請旭屋顧問公司逕洽該總廠定時試挖」等語，惟所謂「前鎮國小西
側十米綠地」，係指前鎮國小舊圍牆以西十公尺部分，系爭被挖破之油管係埋設在舊
圍牆以東校園內，即現新圍牆旁邊，與新舊圍牆同呈南北走向，非會勘結論所指「前
鎮國小西側十米綠地」，是旭屋公司未洽中油高雄廠試挖，亦未違反上開結論。另設
計合約書第六條規定若旭屋公司規劃設計錯誤，應與保證人負連帶賠償責任等語，解
釋上應以旭屋公司有過失為要，旭屋公司未將系爭油管標示於設計圖上，既非其過失
所致，自不必依該約定負賠償責任。上訴人主張旭屋公司規劃設計錯誤，違反合約，
且處理委任事務有過失，給付不完全，另基於無因管理之法律關係，伊亦得行使求償
權云云，均不足採取等詞，為其判斷之基礎。
惟查原審認中油高雄廠已套繪系爭油管位置於平面圖，並交付該圖及系爭油管之剖面
圖予上訴人，已盡告知義務云云。但證人姜書森於另案證稱：「我們在七十七年四月
二十二日有如期參與會勘，該次會勘時我們有將油管埋設的位置詳細的剖面圖當面交
給新工處出席人員，並請他們在會議記錄上加以註明記載，即該會勘記錄第十項『中
油煉油總廠在前鎮國小西側十米綠地內埋有管線，如設計需要時請旭屋顧問公司逕洽
該總廠定時試挖』」等語（見原審卷(一)七七頁反面至七八頁正面），而所謂「前鎮國
小西側十米綠地」，原審認係前鎮國小舊圍牆以西十公尺部分，系爭被挖破之油管係
埋設在舊圍牆以東校園內，即現新圍牆旁邊，非會勘結論所指之「前鎮國小西側十米
綠地」內。倘原審認定無訛，而上開會勘結論又係依中油高雄廠提供之資料作成，則
中油高雄廠所指系爭油管之位置顯非正確，能否因其已提供平面圖及剖面圖，即認其
已盡告知之義務？又系爭油管雖經高雄市政府同意埋設，惟依中油高雄廠提出之高雄
市政府函文記載，申請敷設油管之位置似係位於計劃道路內（見原審卷(一)一二八、一
二九頁），何以現今係埋設於前鎮國小校園內？又油管設施攸關公共安全，中油高雄
廠對於現仍使用之地下油管，自負有監控管理及維護之義務；如係早期設置之油管，
尤應檢查並為必要措施，以避免事故發生，危及公眾之生命財產。不得因該設施已設
置多年，或其後地面周遭環境已變更，即認中油高雄廠可免其控管義務。原審謂系爭
油管係五十七年間埋設，至中油高雄廠發文檢送平面圖予上訴人，已歷二十年，其間
地形地貌已有變動，難以苛責其提供精確之套繪圖云云，已有可議。且上訴人於原審
主張「中油高雄廠自承遭挖斷之油管於五十七年三月十六日經伊同意埋設於計劃道路
內，自應依市區道路管理規則第七十一條第一項第三款規定深度須達一百二十公分，
其竟將油管埋設於前鎮國小校園內，深度亦僅七十公分，不合規定」「油管埋設深度
不足，復未在油管上方埋設警示帶，以致挖掘時未能及時警覺。且三勝公司於該處施
工已有三個月之久，中油高雄廠巡線員始終未能提出警告」各等語（原審卷(二)九七頁
反面、八九頁反面），倘非虛構，中油高雄廠對於系爭油管之設置、控管自難謂無過
失之情事，亦待進一步審認澄清。末查上訴人與旭屋公司訂有設計合約，旭屋公司並
派員出席七十七年四月二十二日之會勘會議，該日既達成「中油煉油總廠在前鎮國小
西側十米綠地內埋有管線，如設計需要時，請旭屋顧問公司逕洽該總廠定時試挖」之
結論（見一審卷十頁會勘結論(十)），而所謂「前鎮國小西側十米綠地內」究指何處？
該區域如屬旭屋公司規劃設計之範圍，則旭屋公司未依該次會勘結論與中油高雄廠接
洽試挖，致不知系爭油管之設置，能否謂其規劃設計無過失？又上訴人指中油高雄廠
埋設系爭油管時，為防油管遭破壞，乃以混凝土包覆油管，三勝公司施工人員在挖掘
至混凝土時，竟不知警覺，將原怪手之挖斗卸下，換裝鑽頭試圖將混凝土刺穿，因而
破壞油管，顯有施工不當之過失等語（見一審卷二五三頁反面），原審對是項攻擊方
法未予斟酌，徒以三勝公司不知施工地點設有系爭油管，即認其施作方式無過失，尤
嫌速斷。上訴意旨指摘原判決不當，求予廢棄，非無理由。再中油高雄廠另案請求上
訴人及三勝公司損害賠償，係以「中國石油股份有限公司」為原告，「高雄市政府」
為被告，同一事實之相關訴訟事件，當事人是否應同一，案經發回，併請注意及之。
據上論結，本件上訴為有理由。依民事訴訟法第四百七十七條第一項、第四百七十八
條第一項，判決如主文。
中      華      民      國    九十一    年      二      月    二十七    日
                              最高法院民事第八庭
                                  審判長法官  吳  啟  賓
                                        法官  高  孟  焄
                                        法官  徐  璧  湖
                                        法官  謝  正  勝
                                        法官  陳  淑  敏
　　　右正本證明與原本無異
 　　　　　                              　 　書  記  官
中      華      民      國    九十一    年      三      月     十二     日
